臺灣雲林地方法院民事判決　　　　　　　 94年度婚字第354號
原　　　告　乙○○
被　　　告　甲○○
訴訟代理人　吳炳輝律師
上列當事人間請求離婚事件，於94年9月20日辯論終結，本院判
決如下：
    主    文
原告之訴駁回。
訴訟費用由原告負擔。
    事實及理由
一、原告起訴主張：
（一）兩造於民國（下同）61年10月7日結婚，原告自90年起和
      被告長期不同居生活，原告於93年8月7日因身體不適中風
      後，妻兒在93年11月之後都沒有前來醫院探望照顧生活起
      居，目前在雲林醫院附設萬泰護理之家3樓醫療復健中，
      並且積欠院方醫療費用20多萬元無法償還，被告無情拋棄
      原告。
（二）按夫妻互負同居之義務，被告不僅有違背履行同居義務之
      客觀事實，又無不能同居之正當理由，主觀上有拒絕同居
      之情事，顯係惡意遺棄原告在繼續狀態中，為此依民法第
      1052條第1項第5款規定，請求判決離婚。又夫妻同居是婚
      姻關係中人倫秩序上本質的義務，兩造迄今已分居數年，
      已無婚姻實質關係，且分居之事由不可歸責於原告，雙方
      已無復合或維持婚姻之可能，自屬有難予維持婚姻之重大
      事由，併依民法第1052條第2項之規定，請求判決離婚等
      語。並聲明：准原告與被告離婚。
（三）對被告抗辯之陳述：
      否認被告答辯，不知道被告有幫原告辦殘障手冊、請人幫
      原告按摩，因原告昏迷了。
二、被告則以：
（一）30年前原告就帶女人出去，沒錢就回來，拉被告頭髮撞牆
      ，現在也是一樣。兩造於61年結婚後，即住居斗六市○○
      路152巷10號，自76年迄至90年均在上址，被告於90年開
      刀，是被告一個人去開刀，被告為改運更名，戶籍遷到鄰
      居家，暫時住在鄰居家，由鄰居照顧被告，90年底因身體
      不適，由被告兒子楊偉明接被告前往台中縣神岡鄉居所同
      住，就近照料迄今，被告不知原告住在哪裡，故無法通知
      原告。86年兒子結婚，原告曾回來，只拿10萬元出來要辦
      喜事，其餘的錢是被告湊足的，之後原告又出去了，所以
      被告遷戶籍、搬出去都無法通知原告，兩造自88年底起沒
      有同住在一起，因原告另結交女友，所以搬出去。因原告
      不在，故無法與之同居，被告並無不履行同居之事實。
（二）原告於88年後即無故離家迄未返家，及至93年8月被告才
      因小叔通知即刻趕往醫院照料。今年3月被告與兒子一起
      幫原告辦理殘障手冊，被告是到保長里的幹事那裡辦的。
      被告去探病，被原告的女友趕走，被告未對原告不聞不問
      ，被告還有找人去為原告按摩，被告並無惡意遺棄之情事
      存在，原告所陳不實。並聲明：駁回原告之訴。
三、兩造不爭執之事實：
（一）兩造為夫妻，現婚姻關係存續中。
（二）兩造自88年起沒有同住在一起。
四、得心證之理由：
本件兩造所爭執之處在於被告是否有惡意遺棄原告之情事？兩造
是否有難以維持婚姻之重大事由？其事由可歸責於何造？
（一）本件原告主張被告無正當理由違背同居之義務，且於原告
      中風後，被告自93年11月後未曾至醫院探望、照顧原告之
      生活起居，遭被告無情拋棄等語，固據其提出診斷證明書
      為證，惟為被告所否認，並以前詞置辯。經查：本件被告
      所為之上開抗辯，業經兩造之兒子即證人楊偉明到庭證述
      ：「（你父母感情好嗎？）他們從我小時候，感情就不好
      ，我爸常不在家，有時會打媽媽。他們大約自86年左右，
      爸爸常不在家。當時我在中部讀書，當時他們有住一起，
      住在林頭里榮譽路，但分房。他們大約87年或88年間就沒
      有住一起，我當兵時偶而回家，有時有遇到爸爸，有時不
      會遇到，遇到的時間很少。」、「（87年、88年間他們開
      始沒有住一起，是何人離開？）爸爸出去，媽媽還在原來
      的住址。我媽媽大約是90年左右離開榮譽路的住所，到台
      中與我同住。至於我爸爸住哪裡，我們都不知道，我爸爸
      都沒有跟我們說，就連他中風，也是我三叔通知我媽，我
      們才知道他中風。我爸中風後，我媽連同我及我太太有到
      台大雲林分院探望我爸爸，當時那段期間，我媽也在虎尾
      若瑟醫院住院，我媽告訴醫生讓她出院去探視我爸爸，因
      為她自己身體也不好，所以沒有辦法照顧我爸爸。93年8
      月初爸爸中風，8月底，我們有交付一些資料給我爸之同
      居人辦理殘障手冊，94年3月時，我有為我爸辦理殘障補
      助，款項匯入他的農會帳戶，我們沒有辦法動用那筆錢來
      為他支付醫療費用。我爸的殘障手冊期限到今年9月，上
      周二（9月13日），我們還去為他辦理重新鑑定肢障手續
      ，我媽也有一起去。（你媽媽對你爸爸有不聞不問嗎？）
      沒有。（87年、88年間，你爸沒有與你媽同居之原因？）
      我爸外面有同居人，現在仍然有。」等語，及證人王慧敏
      到庭證述：「（你是被告的朋友？）是的，我們以前是住
      榮譽路的鄰居。我們當鄰居10多年。（你知道他們夫妻感
      情好嗎？）以前我們沒有很深的接觸，所以不知道，大約
      民國85、6年比較熟之後，知道原告常不在家，以前也知
      道他們家的汽車常不在。」、「（你知道原告沒有住在家
      的情形嗎？）大約88年、89年間，原告就開始不住在家裡
      了，被告還住在家，一直到90年中才搬離開。我不知道原
      告住哪裡。」、「原告中風後，第一時間，被告打電話給
      我，因為我住斗六，她要我過去了解一下，再向她說明。
      所以我第一時間就到加護病房，被告有交代我幫忙照顧，
      我有為原告按摩，但原告不怎麼配合。（原告中風後，被
      告有不聞不問嗎？）沒有，她有叫我幫忙照顧，因為她住
      得較遠，本身又在住院。（你在幫忙照顧時，有無其他女
      子在？）原告的同居人也在場照顧，但是我在時，她會想
      辦法尿遁，剛開始她有僱菲傭，所以她人不在。」等語在
      卷可按，並為原告所不爭執，足見被告之抗辯屬實，原告
      空言為上開主張，顯屬無稽，不足採信。
（二）按民法第1052條第5款所謂夫妻之一方，以惡意遺棄他方
      ，在繼續狀態中者，係指夫或妻無正當理由，不盡同居或
      支付家庭生活費用之義務而言；且所謂惡意遺棄，不僅須
      有違背同居義務之客觀事實，並須有拒絕同居之主觀情事
      始為相當（最高法院39年台上字第415號、40年台上字第
      91號判例意旨參照）。本件兩造於88年之前係共同居住於
      雲林縣斗六市○○路152巷10號處，足見兩造先前協議之
      夫妻住所為上址。然因原告長期外遇，並於88年間先行離
      開兩造之住所，亦未告知被告去向，此後被告卻仍一直居
      住在兩造之上開住所，直至90年間始因疾病離開住所，遷
      至兒子楊偉明之台中住處由其照顧，足見兩造無法同居，
      係因原告不履行同居義務所致，並非被告違背同居之義務
      ，亦非被告有拒絕同居之主觀意思。再者，被告得知原告
      中風後，尚曾偕同兒子探視原告，並為原告辦理殘障手冊
      ，並商請鄰人王慧敏為原告按摩，而被告無法照顧原告之
      生活起居，除因其自身之健康不適宜照顧病人外，尚礙於
      原告外遇對象所致，並非被告不願照顧原告；又被告係經
      財團法人法律扶助基金會之法律扶助，委任律師代理本件
      訴訟，有該基金會專用委任狀一份在卷可憑，足見被告之
      經濟能力不佳，是以無法為原告分擔醫療費用，故亦難謂
      被告有惡意遺棄原告之主觀意思，原告依民法第1052條第
      1項第5款規定請求離婚，並無所據，顯無理由，應予駁回
      。
（三）按民法第1052條第2項固規定：有前項以外之重大事由，
      難以維持婚姻者，夫妻之一方得請求離婚。但其事由應由
      夫妻之一方負責者，僅他方得請求離婚。而婚姻乃以夫妻
      終生之共同生活為目的，凡對家庭生活之美滿幸福有所妨
      礙，有足以破壞共同生活之重大事由，難以維持婚姻者，
      夫妻之一方即得依民法第1052條第2項規定訴請離婚。至
      婚姻是否難以維持，應斟酌破壞夫妻共同生活之具體情事
      ，是否客觀上達於動搖夫妻之共同生活，而喪失維持婚姻
      之意欲為斷，非以一方主觀之意識為依歸（參照最高法院
      90年度台上字第2193、385號判決）。又就前開規定但書
      部分，參照修正理由說明，係為求公允始增設該但書之規
      定。故夫妻間固有難以維持婚姻之重大事由存在，若僅其
      中一方應就婚姻發生破綻負其責任時，僅無責之他方得請
      求離婚；若夫妻雙方均須負責時，應比較衡量雙方之有責
      程度，僅責任較輕之一方，得向責任較重之他方請求離婚
      ，如雙方之有責程度相同，則雙方均得請求離婚，始符公
      平。本件兩造自88年間起至今，已有長達約6年未共同生
      活，亦未多所聯繫，感情日益淡薄，為人情所難免，且在
      此資訊日新月異，思想快速變遷的時代，兩造之價值觀、
      生活態度及生活方式亦漸行漸遠，就婚姻之本質而言，自
      是一大破綻，此重大破綻足以使兩造之婚姻難以繼續維持
      ，且在客觀上使人喪失維持婚姻之意欲，是原告主張兩造
      之婚姻有難以繼續維持之重大事由，為信而有徵。然如前
      所述，原告長期外遇，並先行於88年間離家出走，亦未告
      知被告去向，而被告得知原告中風後，仍曾偕同兒子探視
      原告，並為原告辦理殘障手冊，並請人為原告按摩，而被
      告之所以無法長侍原告左右，除因其本身之健康問題外，
      尚因原告之外遇對象所致，足見造成兩造長期未同居一處
      及被告未照顧原告病後之生活起居，使兩造婚姻發生重大
      破綻之事由，係因原告之作為所致，則原告自應就該結果
      負其責任。亦即，本件兩造之婚姻有難以繼續維持之破綻
      應歸責於原告，而難以歸責於被告。是原告既不能證明被
      告有何可歸責之事由，或被告所應負之責任大於或等於原
      告，且造成夫妻感情破裂之原因，又係可歸責於原告自己
      之事由，是依上開但書之規定及前開說明，原告請求判決
      離婚，於法尚有未合，應予駁回。
五、據上論結，原告之訴為無理由，依民事訴訟法第78條，判決
    如主文。
中　　華　　民　　國　　94　　年　　10　　月　　4　 　日
                    家事庭法　官　 潘雅惠
以上正本係照原本作成
如對本判決上訴，應於判決正本送達後20日內向本院提出上訴狀
(須附繕本)
中　　華　　民　　國　　94　　年　　10　　月　　4 　　日
                          書記官   林麗娟
